最高法院民事判決　　　　　　　　　　　　　　　九十一年度台上字第一三○三號
　　上　訴　人　乙○○
　　訴訟代理人　許明德律師
　　　　　　　　吳芝瑛律師
　　　　　　　　鄭勝智律師
　　上　訴　人　甲○○
　　訴訟代理人　焦文城律師
右當事人間請求損害賠償事件，兩造對於中華民國八十九年十月三日台灣高等法院高
雄分院第二審判決（八十八年度上字第四七四號），各自提起上訴，本院判決如左：
    主  文
原判決除假執行部分外廢棄，發回台灣高等法院高雄分院。
    理  由
本件原審將第一審所為上訴人甲○○（下稱甲○○）敗訴之判決，一部廢棄改判，一
部判予維持，無非以：甲○○主張，伊於民國八十七年十二月間與訴外人蔡翼同協議
，委由蔡翼同在伊所有坐落高雄縣大寮鄉○○○段四０三四地號、四０三四｜一地號
二筆土地（下稱系爭土地）上建造廠房，並自取得建造執照三個月後出租與蔡翼同，
第一年租金每月新台幣（下同）二十萬元；第二至三年每月三十萬元；第四年每月三
十五萬元；第五年每月三十六萬零五百元。伊已將土地交付蔡翼同使用。詎對造上訴
人乙○○（下稱乙○○）竟自八十八年三月十六日起接續以貨櫃、自小客車阻礙施工
，致蔡翼同於八十八年六月十四日終止協議。乙○○之上開行為顯屬侵害伊之權利，
致伊受有損害等情，爰本於侵權行為法則，求為命乙○○給付九百萬元及自訴狀繕本
送達翌日（八十九年一月二十八日）起至清償日止加付法定遲延利息之判決。經查甲
○○於八十七年十二月間與蔡翼同協議，委由蔡翼同在系爭土地上興建廠房後出租與
蔡翼同。詎乙○○竟於八十八年三月十六日、二十五日、二十六日三次前往現場阻擾
施工，並於同月二十八日將一只貨櫃放置出入口。同年八月五日又將一部自小客車停
置於貨櫃前，藉以阻擾蔡翼同施工。至八十九年八月六日始將貨櫃搬離等情，有協議
書、存證信函、刑事判決書可稽，自堪信為真實。次查系爭土地登記為甲○○所有，
乙○○雖辯稱：伊就系爭土地有三分之一應有部分信託登記在甲○○名下云云，並提
出聲明書及協議書為證。然查該聲明書係兩造之父陳泰平所出具，而協議書則係陳泰
平、乙○○、陳慶鐘、陳正華所立，甲○○並未在上開文書簽章，尚難認其就該文書
內容有所同意，自不得單憑該文書之記載，即為乙○○有信託登記之論據。縱認乙○
○之主張為真實，乙○○亦僅得行使終止信託契約之權利，不得逕行行使所有權之權
利，故其阻擾承租人施工之行為自屬侵權行為，甲○○因此所受損害，即應由乙○○
負損害賠償責任。依系爭協議第二條約定，廠房興建期間為自建造執照核准後三個月
。興建期間甲○○不收租金。自上開期間屆滿後起算租賃期間五年，第一年每月租金
二十萬元；第二至三年每月租金三十萬元。而建造執照係於八十八年二月四日核發，
租金應自八十八年五月四日起算，至八十八年六月十四日協議終止時，甲○○所受租
金損失為二十六萬六千六百六十七元。又自協議終止後至八十九年八月六日貨櫃搬離
日止，甲○○所受相當於租金之損害為三百零五萬元。惟乙○○放置貨櫃之目的在阻
擾蔡翼同施工，協議終止後，乙○○即無庸阻擾施工，甲○○於系爭協議終止後，未
即通知乙○○，促其早日搬離貨櫃，為與有過失，應負二分之一過失責任，爰將甲○
○所受三百零五萬元相當於租金之損害核減為一百五十二萬五千元。末查甲○○依系
爭協議約定在興建期間不收取三個月六十萬元之租金，此部分租金係轉嫁至嗣後之租
金額，藉以彌補。縱依協議履行，甲○○亦不能取得該三個月之六十萬元租金，故在
協議終止後，自亦不得請求乙○○賠償，否則即逾原協議所得請求之範圍。又依系爭
協議約定，甲○○在協議履行後，固可取得廠房所有權之利益。然甲○○在系爭土地
上原即有廠房出租與名人坊家具股份有限公司（下稱名人坊公司），因遭火災燒燬廠
房，甲○○因而取得保險理賠金六百八十三萬二千四百十五元，交由蔡翼同興建廠房
，並約定如有不足，由蔡翼同負擔補足，廠房同意於興建完成後租與蔡翼同，甲○○
並為系爭廠房之出資人，起造人及所有權人。就此約定觀之，系爭廠房之出資人為甲
○○，而係以其所取得之理賠金支付廠房造價，今廠房既未建造，甲○○即無出資，
自無損失可言。且甲○○取得廠房之利益係因將理賠金委由蔡翼同重建廠房，而以重
建後出租之租金為對價，並非因履行協議而可另行取得之利益，不屬因協議遭終止所
受之損害或所失之利益，甲○○無從本於侵權行為法則請求乙○○賠償廠房造價八百
四十萬元。從而甲○○請求乙○○給付租金及相當於租金之損害一百七十九萬一千六
百六十七元及自擴張聲明之訴狀送達翌日（八十九年一月二十八日）起至清償日止之
法定遲延利息為有理由，應予准許。逾此範圍之請求為無理由，不應准許等詞，為其
判斷之基礎。
查甲○○在第一審僅請求乙○○給付一百四十萬七千四百元及利息（見一審附民卷二
頁），第一審為甲○○全部敗訴之判決，經其提起上訴後，始在原審擴張聲明，請求
乙○○給付九百萬元及利息（見二審卷二二頁）。原審認甲○○所提起之訴及擴張之
訴，部分為有理由，部分為無理由，惟未於判決主文就原來之訴及擴張之訴分別為准
駁之諭知，已屬可議。次查甲○○於八十九年九月十九日在原審提出之民事辯論意旨
狀已明確主張乙○○侵權行為之終止時點為八十九年八月五日，但僅請求至八十九年
七月止相當於租金之損害金（見二審卷一七０頁）。原審竟以八十九年八月六日作為
計算損害金之終止時點，亦有未合。末查甲○○在系爭土地上之原有廠房出租與名人
坊公司，因遭火災燒燬，甲○○因而取得保險理賠金六百八十三萬二千四百十五元。
嗣以該款委由蔡翼同重建廠房。雙方約定由甲○○取得新建廠房所有權，並將之出租
與蔡翼同等情，為原審認定之事實。果爾，則系爭協議如能履行，甲○○即可取得重
建廠房之所有權，倘因乙○○之上開侵權行為致系爭協議遭蔡翼同終止，因而未能取
得重建廠房所有權，若不能向蔡翼同請求返還上開保險理賠金，則甲○○勢必另行出
資興建始能取得該廠房所有權，能否謂其未受有廠房造價之損害，即非無疑，原審未
能注意及此，顯有疏漏。兩造上訴論旨各自指摘於其不利部分之原判決不當，求予廢
棄，均非無理由。
據上論結，本件兩造上訴均有理由，依民事訴訟法第四百七十七條第一項、第四百七
十八條第一項，判決如主文。
中      華      民      國    九十一    年      七      月      四      日
                              最高法院民事第四庭
                                  審判長法官  蕭  亨  國
                                        法官  許  朝  雄
                                        法官  謝  正  勝
                                        法官  陳  淑  敏
                                        法官  黃  義  豐
      右正本證明與原本無異
                                              書  記  官
中      華      民      國    九十一    年      七      月     三十     日
